臺灣新竹地方法院刑事裁定　　　　　　　 94年度聲判字第9號
聲　請　人
即　告訴人　丁○○
代　理　人　林思銘律師
被　　　告　丙○○
　　　　　　甲○○
　　　　　　乙○○
上列聲請人因告訴被告等詐欺案件，不服臺灣高等法院檢察署檢
察長駁回聲請再議之處分（94年度上聲議字第777號），聲請交
付審判，本院裁定如下：
    主  文
聲請駁回。
    理  由
一、按告訴人不服上級法院檢察署檢察長或檢察總長認再議為無
    理由而駁回之處分者，得於接受處分書後十日內委任律師提
    出理由狀，向該管第一審法院聲請交付審判。法院認為交付
    審判之聲請不合法或無理由者，應駁回之；刑事訴訟法第二
    百五十八條之一、第二百五十八條之三第二項前段，分別定
    有明文。又刑事訴訟法第二百五十八條之一規定「聲請法院
    交付審判」之目的，係為對於檢察官起訴裁量之制衡，亦即
    除貫徹檢察機關內部檢察一體之原則所含有之內部監督機制
    外，另由法院最終審查，以提供告訴人多一層救濟途徑，促
    使檢察官於不起訴處分時為慎重之處理，妥適運用不起訴裁
    量權。雖交付審判之制度賦予法院於告訴人交付審判之聲請
    裁定准否前，可依同法第二百五十八條之三第三項之規定為
    「必要之調查」，然法院於審查交付審判聲請有無理由時，
    應以審酌告訴人所指摘不利被告之事證未經檢察機關詳為調
    查或斟酌，或不起訴處分書所載理由違背經驗法則、論理法
    則及證據法則為限，方符合制衡檢察官起訴裁量權之立法意
    旨。從而，法院調查之範圍，應僅限於偵查中曾顯現之證據
    ，不得再就告訴人新提出之證據再為調查，亦不可蒐集偵查
    卷外之證據。
二、聲請人原告訴意旨略以：
    被告丙○○於九十一年十月初某日，至聲請人丁○○所經營
    位在新竹市○區○○路二段八五二號「格林畫廊」，持畫家
    張大千畫作之畫冊三本、來源證明書及張大千家書等物，向
    聲請人聲稱欲出售一批張大千之畫作。嗣於同年月十八日，
    聲請人即以新台幣（下同）四十萬元之代價，向被告丙○○
    買受「千山秋如赭潑彩山水圖」畫作一幅，且於同年月二十
    二日，經被告丙○○提議持「一帆風順」、「千山秋如赭潑
    彩山水圖」等畫作，至台北市○○街翫月樓畫室由阮天遊鑑
    定落款，另於同年月三十一日，被告丙○○、甲○○二人，
    再持「一帆風順」、「金碧荷花」畫作二幅，並附買賣合約
    書、作品來源證明書，由被告乙○○將台北市立美術館典藏
    組製給之收據傳真予聲請人，聲請人乃以每幅二百二十萬元
    之代價，再向其等買受「一帆風順」、「金碧荷花」。迨於
    同年十二月十日，聲請人持上開三幅畫作至「故宮博物院」
    ，經書畫組「何先生」鑑定畫作均為贗品，另於同年十二月
    十一日，經友人楊淑貞持「千山秋如赭潑彩山水圖」至故宮
    博物院、羲之堂畫廊等處，分別委請書畫組「胡組長」、「
    廖建欽」等人代為鑑定，均認係贗品，且聲請人向大陸地區
    四川美術出版社查證結果，被告所提出之張大千精品集亦非
    真品，至此聲請人始悉受騙，而認被告丙○○等人均涉犯刑
    法詐欺罪嫌。
三、臺灣新竹地方法院檢察署九十二年度偵字第三五九一號、第
    五五二○號不起訴處分書意旨略以：
（一）聲請人固指陳系爭三幅畫作均屬贗品，並提出楊淑貞所出
      具之鑑定報告書、大陸地區四川美術出版社確認函傳真本
      為證，另證人楊淑貞到庭亦稱：持三幅畫作至國立故宮博
      物院、羲之堂畫廊等處，委請胡賽蘭、「廖建欽」（年籍
      不詳）代為鑑定真偽，均認畫作屬贗品等語。惟聲請人所
      提出楊淑貞具名製作之鑑定報告書，僅係楊淑貞對於畫作
      鑑定見聞經過之紀錄，楊淑貞不具專業鑑定畫作能力，故
      上開「鑑定報告書」，不具備鑑定文書性質，自不得執為
    　本案證據。而聲請人所提出之大陸地區四川美術出版社確
      認函傳真本，未經本國官方或受委辦事務機關依法為驗證
      程序，且出具該確認函之機構，位處本國法權所不及之地
      ，顯無從查證函文之真實性，亦無足為被告涉犯罪嫌之證
      據。再廖建欽經傳喚迄未到庭說明鑑定經過。證人即國立
      故宮博物院出版組組長（原任書畫處典藏科科長）胡賽蘭
      則到庭證稱：該院不為畫作真偽鑑定，惟基於便民，亦會
      接受民眾持古物或畫作到院提供口頭意見，但不作真偽及
      價值判斷，僅會建議民眾查閱畫冊、比對簽名及用印等語
      ，是證人楊淑貞固稱畫作俱為贗品，尚非無疑。
（二）被告乙○○案發前曾向台北市立美術館求售上開「金碧荷
      花」畫作，確經該館暫存作品供研究之用等情，有該館九
      十二年八月一日北市美典字第○九二三○二一三七○○號
      函所出具之收據暨同意書影本各一份在卷可憑，衡以被告
      乙○○若知畫作為贗品，有無向專業機構求售之可能？非
      無疑義，執此可知被告乙○○亦係認定畫作為張大千之真
      跡，顯難指摘其知為贗品，而為詐欺買賣之行為。又證人
    　阮志龍（即阮天遊）到庭證稱：張大千嫡傳弟子孫雲生係
      其老師，其當時確曾協助鑑賞「千山秋如赭潑彩山水圖」
      、「一帆風順」等畫作，因其曾在張大千畫展見過此畫作
      ，故於該畫作綾邊處題詩註明此情，因畫作在短時間內，
      無從以筆觸、畫風來鑑定真偽，故不算正式鑑定等語，是
      依證人阮志龍所述此節，足徵畫作真偽之判別，確非易事
      ，得否逕認本案畫作俱為贗品，甚而認為被告丙○○等人
      知悉此情，容有可議之處。且本案經函請國立故宮博物院
      代為鑑定三幅畫作，業據該院覆稱因不負法定之鑑定業務
　　　，故無從代為鑑定，僅得基於學術研究立場，提供口頭意
　　　見為參考，是本案尚無從藉由專業機構鑑定畫作真偽，自
　　　難僅執告訴人與證人楊淑貞供述情節，認定三幅畫作為贗
　　　品而故意出售予聲請人。綜上，本件無足證明被告丙○○
　　　等人知悉畫作為贗品，仍故意出售予聲請人，聲請人指訴
  　　被告丙○○等人涉犯詐欺罪嫌，即屬無據，聲請人認其受
    　有損害，核屬被告丙○○等人應否擔負民事買賣契約瑕疵
      擔保責任之範疇。
四、聲請人聲請再議意旨略以：
    被告丙○○等人堅稱系爭畫作曾在故宮、北美、歷史各處展
    覽。北美、故宮派整組人來鑑定過，故宮鑑定如係假畫，願
    全權賠償，被告丙○○等人應是合夥為集體詐騙行為。如被
    告丙○○等人以一百五十萬元向畫家張大千女婿蕭建初購得
    系爭畫作，請被告提出買賣證明與來源證人。
五、臺灣高等法院檢察署九十四年度上聲議字第七七七號處分書
    意旨略以：
（一）國立故宮博物院出版組組胡賽蘭於原檢察官偵查時曾到庭
      證稱：該院不為畫作真偽鑑定，惟基於便民，亦會接受民
      眾持古物或畫作到院提供口頭意見，但不作真偽及價值判
      斷，僅會建議民眾查閱畫冊、比對簽名及用印等語。且經
      原署函請國立故宮博物院代為鑑定本件系爭三幅畫作，該
      院亦函覆稱因不負法定之鑑定業務，故無從代為鑑定等語
      ，足見本案尚無從藉由專業機構鑑定系爭畫作真偽，自難
      僅憑聲請人與證人楊淑貞之供述逕認系爭三幅畫作為贗品
      。
（二）被告乙○○案發前曾向台北市立美術館求售上開畫作「金
      碧荷花」，亦經該館暫存作品供研究之用，有該館九十二
      八月一日北市美典字第○九二三○二一三七○○號函所出
      具之收據暨同意書影本附卷足稽，被告乙○○如知悉該畫
      作為贗品，當不致猶持以向專業機構求售之理，足見被告
      丙○○等人辯稱不知系爭畫作係屬贗品，尚非無據。
（三）被告丙○○等人既不知系爭之畫作係屬贗品，縱其等向聲
      請人求售時亦曾出示許多名家畫冊及名畫，並向聲請人供
      稱如經故宮鑑定為假畫，願意全數賠償等語，益證被告丙○○等人自始堅信系爭畫作為真品，始敢為如此保證，至
      被告丙○○等人向聲請人求售時，縱曾告以系爭畫作曾在
      故宮、歷史博物館等處展覽過，且曾經鑑定過云云，然此
      或為促使上開畫作易於出售，因被告丙○○等人自始不知
      系爭畫作係屬贗品而故意向聲請人求售，自亦難據此認為
      被告等有詐騙聲請人之意圖。另系爭畫作是否由被告乙○○以一百五十萬元向張大千之女婿蕭建初購得，因被告丙○○等人始終不知上開畫作係屬贗品，已如前述，被告丙○○等人縱未就此舉證證明或提出買賣證明，亦難據此認
      定被告丙○○等人共同詐騙聲請人，故認聲請人聲請再議
      為無理由。
六、聲請交付審判意旨略以：
（一）本案系爭畫作之交易，係被告丙○○等人於各動畫廊中兜
      售，非聲請人主動向被告丙○○等人購買，被告丙○○等
      人所持有之畫作是真是假，其等心知肚明。被告丙○○等
      人雖曾持系爭畫作中之「金碧荷花」向台北市立美術館求
      售，但該美術館並無自行購買畫作之規定，而所出具之收
      據，僅係該畫作存放在該美術館庫房中之證明，況該畫作
      存放之理由係供學術研究之用，竟只有短短幾天，分明是
      想取得在此一遊後，由假變真之證明而已（故宮尚皆無法
      即時辨別真偽，何況是市立美術館），處分機關遽此認定
      被告丙○○等人不知系爭畫作係贗品，實有違誤。
（二）被告丙○○等人向聲請人兜售時，所持之依據係以張大千
      精品集之畫冊為比對（坊間畫作買賣均為依國際畫冊年鑑
      、拍賣畫冊年鑑、或作品人畫冊集之提供，作為畫作比對
      參閱之用），聲請人以被告所提供之張大千精品集之畫冊
      ，向原該張大千精品集畫冊之出版商即四川美術出版社查
      證，結果該出版商根本沒有出版過該精品集，甚至連該書
      註載之從業人員都是假的，被告丙○○等人持假畫冊之畫
      作向聲請人兜售，豈不知爭畫作是贗品。被告丙○○等人
      該不會自圓其說不知畫冊也是贗品吧！那畫冊又從何而來
      。雖聲請人取得之文件未經官方為驗證程序，惟就信件中
　　　之各式印記及樣式，足可證明聲請人所提供之證據，係有
　　　確實之來源與證明力。又被告丙○○等人均無法提供有力
 　　 之證明，只有一再推諉不知畫作是贗品，又無法證明畫作
      為真，卻收受聲請人交付之財物，豈有公理正義。
（三）綜上，被告丙○○等人無法證明系爭畫作為真品，反而以
      偽造之畫冊、畫作及台北市立美術館之收據暨同意書欺瞞
      聲請人，誘使聲請人信以為真品而交付財物，已符刑法第
      三百三十九條之構成要件，爰依法聲請交付審判。
七、經查：
（一）被告丙○○、甲○○、乙○○固均坦認於上開時地，出售
      或仲介上開「金碧荷花」、「一帆風順」、「千山秋如赭
      潑彩山水圖」三幅畫作予聲請人之事實。然證人胡賽蘭既
      證稱：國立故宮博物院不為畫作真偽鑑定，惟基於便民，
      亦會接受民眾持古物或畫作到院提供口頭意見，但不作真
      偽及價值判斷，僅會建議民眾查閱畫冊、比對簽名及用印
      。而國立故宮博物院又曾函覆無從代為鑑定系爭三幅畫作
      ，則系爭畫作無從藉由專業機構鑑定系爭畫作真偽，本難
      認定均屬贗品。
（二）被告乙○○於案發前，曾持上開「金碧荷花」畫作向台北
      市立美術館求售，有該館九十二年八月一日北市美典字第
      ○九二三○二一三七○○號函所出具之收據暨同意書影本
      各一份在卷可憑，如非被告乙○○深信該幅畫作確為真品
      ，豈敢持之向具有高度鑑定能力之專業機構販售。又聲請
      人購買「一帆風順」、「千山秋如赭潑彩山水圖」二幅畫
      作前，被告丙○○、甲○○與聲請人之夫羅智民曾攜帶該
      二幅畫作供予阮志龍鑑定，分別經聲請人、被告甲○○供
      明在卷，核與證人張良恩、阮志龍證述之情節大致相符，
      因聲請人未對阮志龍提出告訴，應是相信阮志龍確有鑑定
      該二幅畫作之能力，而聲請人於該次鑑定後，旋即價購該
      二幅畫作，自是認為該二幅畫作經鑑定確為真品無疑，是
      被告丙○○等人均堅稱該二幅畫作確為真品，亦非無據。
      被告丙○○等人既認為系爭畫作均屬真品，其等求售畫作
      時出示之畫冊，僅係供聲請人參考之資料，該畫冊真實與
      否，均不影響被告丙○○等人對於系爭畫作之主觀認知，
      縱該畫冊係屬偽品，尚不能逕以認定被告丙○○等人知悉
      系爭畫作並非真品之事實。
（三）按刑法第三百三十九條第一項詐欺取財罪，須以行為人主
      觀上具有為自已或第三人不法所有之意圖，客觀上則有施
      行詐術，使人因之陷於錯誤而交付財物，或因此獲取財產
      上不法之利益者，始足當之。若行為人無不法所有意圖，
      或所使用之方法，並非詐術，未使人陷於錯誤，即與詐欺
      取財罪之構成要件不同，自難以詐欺取財罪相繩。本件被
      告丙○○等人主觀上認定系爭畫作應為真品，已如上述，
      其等出售系爭畫作初始，即難認定有何基於不法所有之意
      圖，依上述說明，被告丙○○等人出售系爭畫作之行為，
      即與詐欺取財罪之構成要件不同，難以詐欺罪論處。故檢
      察機關以被告丙○○等人犯罪嫌疑不足，先後為不起訴及
      再議駁回處分，洵無不合，處分書所載理由亦未違背經驗
　　　法則、論理法則或其他證據法則，聲請人聲請交付審判，
  　　應無理由，應予駁回。
八、依刑事訴訟法第二百五十八條之三第二項前段，裁定如主文
中　　華　　民　　國　九十四　年　十　月　 三十一    日
                    刑事第六庭  審判長　法  官  遲中慧
                                     　 法  官  魏瑞紅
                                        法  官  林昌義
以上正本證明與原本無異。
不得抗告。
中　　華　　民　　國　九十四　年　十　月　 三十一    日
                                        書記官  江靜玲
